臺灣高等法院臺南分院民事裁定　　96年度抗字第13號
抗 告 人
即債權人
即異議人　乙○○○
相 對 人
即債務人　甲 ○ ○
上列抗告人因與相對人甲○○間請求分割共有物強制執行抗告人
聲明異議事件，對於中華民國95年12月15日臺灣臺南地方法院所
為裁定（95年度執字第48756號），提起抗告，本院裁定如下：
    主  文
原裁定廢棄，發回臺灣臺南地方法院。
    理  由
一、抗告人於原法院聲明異議意旨略以：聲請人 (指抗告人，下
    同）與相對人間分割共有物事件，業經原審法院以95年度重
    訴字第77號判決確定，將坐落台南市○區○○段389號、面
    積88平方公尺土地 (下簡稱系爭土地)分歸聲請人所有，然
    相對人於系爭土地上仍有建物存在，即門牌號碼台南市○○
    路○段468號建物 (下簡稱系爭建物)，經聲請人一再催促相
    對人拆除，相對人皆置之不理，爰依法聲請強制執行，將系
    爭建物拆除，將土地返還聲請人等語。
二、抗告意旨略以：相對人雖自81年間起即將系爭建物1樓部分
    出租予第三人王秀分經營理髮廳迄今，惟第三人王秀分就系
    爭建物既僅有租賃權，而無所有權或留置權、質權、典權存
    在，相對人即難謂就執行標的物有足以排除強制執行之權利
    （參照最高法院45年度台上字第1911號民事判決)。原法院以
    第三人王秀分有合法之租賃權即得排除抗告人之強制執行，
    顯有誤會。為此提起抗告，求為廢棄原裁定等語。
三、按關於分割共有物之裁判，執行法院得將各共有人分得部分
    點交之，強制執行法第131第1項定有明文。基此，關於共有
    物分割之裁判，縱未宣示交付管業或互為交付，依修正後強
    制執行法第131條第1項規定，執行法院本得將共有人分得之
    土地點交之（參照最高法院66年度第3次民庭總會決議）。
    雖執行名義命債務人返還土地，而未命拆卸土地上之房屋，
    惟由強制執行法第125條所準用之第100條法意推之，該執行
    名義當然含有使債務人拆卸房屋之效力 (參照院解字第3583
    號解釋、最高法院44年度台抗字第6號民事判例)。蓋命原物
    分割之共有物分割裁判，其確定時即生共有關係終止及原共
    有人各自取得分得部分單獨所有權之效力，共有人對他共有
    人分得部分即喪失共有權，此乃形成判決所創設之權利。則
    其占有該部分土地除另有約定外，即難謂有法律上之原因，
    該取得分得部分單獨所有權之原共有人得本於其所有權請求
    他共有人拆除其所有地上建物（參照最高法院51年度台上字
    第2641號民事判例)。次按「各共有人，按其應有部分，對
    於共有物之全部，有使用收益之權。」民法第818條定有明
    文。惟共有人除依共有物之性質，能無礙他共有人之權利限
    度內，按其應有部分行使其用益權外（參照最高法院51年度
    台上字第1949號民事判例)，於其他情形，共有人如何對其
    共有物為使用收益，仍須依共有人全體之協議定之，非謂共
    有人得對其共有物之全部或任何一部有自由使用收益之權利
    （參照最高法院62年度台上字第1803號民事判例)。又共有
    人如未經協議或他共有人之同意而就共有物之全部或一部任
    意占有用益時，已屬侵害他共有人之所有權。
四、經查：系爭土地經原審法院95年度重訴字第77號分割共有物
    確定判決，將之分歸抗告人單獨取得所有權等情，業據抗告
    人提出上開民事判決及其確定證明書在卷可憑 (見原審卷第
    5至13頁），而抗告人分得之系爭土地上確實有相對人所有
    系爭建物乙節，亦經上開民事判決審理時，經承辦法官履勘
    現場查明屬實，製有勘驗筆錄可憑 (見上開民事事件94年度
    南調字第90號卷第33、34、132至134頁)，復經原法院履勘
    現場時查明無訛，有原法院95年11月28日執行筆錄附卷可稽
    (見原審卷第69、70頁）。而系爭建物相對人自81年間起即
    將1樓部分出租予第三人王秀分經營理髮廳迄今等情，則於
    原法院上開履勘時，經第三人王秀分在場陳述明確，債權人
    代理人在場對此亦不爭執，有上開執行筆錄可按，再參酌前
    開分割共有物民事案件審理時，承辦法官現場履勘時，系爭
    建物即已存在，經相對人將建物1樓出租予他人經營理髮廳
    之事實 (參見同上開民事判決勘驗筆錄所載)，足認第三人
    王秀分陳稱自81年間起即承租上開建物1樓部分經營理髮廳
    迄今等情屬實，應堪認定。雖第三人王秀分在抗告人取得分
    割共有物之確定判決前占有系爭建物係基於與相對人間之租
    賃關係，而占有建物必占有基地，然租賃權係相對權，其效
    力僅及於第三人王秀分與相對人之間，不及於抗告人；且僅
    及於系爭建物，不及於系爭土地。參以無證據足證相對人建
    築系爭建物在系爭土地時有經協議或得他共有人之同意，則
    其任意占有系爭土地，已屬侵害他共有人之所有權而屬無權
    占有至明。因之，第三人王秀分縱在抗告人取得分割共有物
    之確定判決前，基於與相對人間之租賃關係而占有建物，然
    難謂其因此占有系爭基地有合法之占用權源。從而，抗告人
    本於前開分割共有物之確定判決，請求拆除系爭建物，將土
    地交付抗告人，揆之前揭法條規定及說明，尚非無理由，應
    予准許。因之，原審裁定駁回抗告人之聲明異議，經核認事
    用法，尚有未合。抗告人抗告意旨指摘原裁定不當，求為廢
    棄原裁定，為有理由，自應由本院將原裁定予以廢棄，發回
    原審法院再行查明，另為妥適之處置。
五、據上論結，本件抗告為有理由，應依強制執行法第30條之1
    、民事訴訟法第492條，裁定如主文。
中　　華　　民　　國　　96　　年　 　1　　月　　12　　日
                  民事第四庭    審判長法　官　王惠一
                                      法　官　林永茂
                                      法　官　王浦傑
上為正本係照原本作成。
如不服本裁定，僅得於收受本裁定正本送達後10日內以適用法規
顯有錯誤為理由，向本院提出再抗告狀（須附繕本）依法應繳納
抗告費新台幣1千元，並委任律師為訴訟代理人，經本院許可後
始可再抗告於最高法院。
中　　華　　民　　國　　96　　年　　1 　　月　　12　　日
                                      書記官　廖英琇
【附記】
民事訴訟法第495條之1第2項準用同法第466條之1第1、2項規定
：
(1)對於第二審判決上訴，上訴人應委任律師為訴訟代理人。但上
  訴人或其法定代理人具有律師資格者，不在此限。
(2)上訴人之配偶、三親等內之血親、二親等內之姻親，或上訴人
  為法人、中央或地方機關時，其所屬專任人員具有律師資格並
  經法院認為適當者，亦得為第三審訴訟代理人。
民事訴訟法第466條之2：
　上訴人無資力委任訴訟代理人者，得依訴訟救助之規定，聲請
  第三審法院為之選任律師為其訴訟代理人。
